ACORDAO-COMPLETO-2534957

ACÓRDÃO 2730/2022 ATA 15/2022 - PRIMEIRA CÂMARA

VISTA, relatada e discutida esta tomada de contas especial instaurada pelo Fundo Nacional de Desenvolvimento da Educação (FNDE) em desfavor dos Srs. Joaquim Neto Cavalcante Monteiro e Raylan Barroso de Alencar, em razão da omissão no dever de prestar contas dos recursos recebidos por força do Programa Nacional de Alimentação Escolar (Pnae) , no exercício de 2016, cujo prazo para apresentação da prestação de contas expirou em 21/8/2017.
ACORDAM os Ministros do Tribunal de Contas da União, reunidos em sessão da 1ª Câmara, diante das razões expostas pelo Relator, em:
9.1. considerar revel o responsável Joaquim Neto Cavalcante Monteiro, para todos os efeitos, dando-se prosseguimento ao processo, com fulcro no art. 12, § 3º, da Lei 8.443/1992;
9.2. julgar irregulares, nos termos dos arts. 1º, inciso I, 16, inciso III, alíneas "b" e 'c", da Lei 8.443/1992, c/c os arts. 19 e 23, inciso III, da mesma Lei, as contas do responsável Joaquim Neto Cavalcante Monteiro, condenando-o ao pagamento das importâncias a seguir especificadas, atualizadas monetariamente e acrescidas dos juros de mora, calculadas a partir das datas discriminadas até a data da efetiva quitação do débito, a serem recolhidas aos cofres do Fundo Nacional de Desenvolvimento da Educação, nos termos do art. 23, inciso III, alínea "a", da citada lei, c/c o art. 214, inciso III, alínea "a", do Regimento Interno do TCU.  
	Data de ocorrência
	Valor histórico (R$) 

	5/1/2016
	54.662,00

	4/3/2016
	54.092,00

	6/4/2016
	54.092,00

	6/5/2016
	54.092,00

	3/6/2016
	54.092,00

	7/7/2016
	54.092,00

	8/8/2016
	54.092,00

	8/11/2016
	108.184,00

	7/12/2016
	108.184,00

9.3. aplicar ao responsável Joaquim Neto Cavalcante Monteiro a multa prevista no art. 57 da Lei 8.443/1992 c/c o art. 267 do Regimento Interno do TCU, no valor de R$ 30.000,00 (trinta mil reais) , a ser recolhida aos cofres do Tesouro Nacional, atualizada monetariamente desde a data deste acórdão até a data do efetivo recolhimento, se paga após o vencimento, na forma da legislação em vigor;
9.4. rejeitar as razões de justificativa apresentadas pelo responsável Raylan Barroso de Alencar;
9.5. julgar irregulares, nos termos dos arts. 1º, inciso I, 16, inciso III, alíneas "a", da Lei 8.443/1992, as contas do responsável Raylan Barroso de Alencar, aplicando-lhe a multa prevista no art. 58, inciso II, da Lei 8.443/1992 c/c o art. 268 do Regimento Interno do TCU, no valor de 10.000,00 (dez mil reais) , a ser recolhida aos cofres do Tesouro Nacional, atualizada monetariamente desde a data do acórdão proferido por este Tribunal até a data do efetivo recolhimento, se paga após o vencimento, na forma da legislação em vigor;
9.6. autorizar a cobrança judicial das dívidas, caso não atendidas as notificações;
9.7. autorizar, se requerido, o parcelamento das dívidas em até 36 (trinta e seis) parcelas mensais sucessivas, com incidência, sobre cada parcela corrigida monetariamente, dos correspondentes juros de mora, no caso dos débitos, na forma da legislação em vigor;
9.8. alertar aos responsáveis que o inadimplemento de qualquer parcela acarretará vencimento antecipado do saldo devedor;
9.9. fixar prazos de 15 (quinze) dias para comprovação a este Tribunal do recolhimento integral das quantias acima indicadas ou, em caso de parcelamento, da primeira quota, e de 30 (trinta) , a contar da quota anterior, do recolhimento das demais parcelas;
9.10. encaminhar cópia deste Acórdão aos responsáveis, ao Fundo Nacional de Desenvolvimento da Educação e ao Procurador-Chefe da Procuradoria da República no Estado do Amazonas, com a informação de que a íntegra do Relatório e do Voto que o fundamentam está disponível no endereço eletrônico www.tcu.gov.br/acordaos.

Tomada de Contas Especial instaurada pelo Fundo Nacional de Desenvolvimento da Educação em desfavor dos Srs. Joaquim Neto Cavalcante Monteiro  e Raylan Barroso de Alencar, em razão da omissão no dever de prestar contas dos recursos recebidos pelo Município de Eirunepé/AM por força do Programa Nacional de Alimentação Escolar, no exercício de 2016..

Primeira Câmara

Município de Eirunepé/AM

3. Interessados/Responsáveis:
3.1. Interessado: Fundo Nacional de Desenvolvimento da Educação (00.378.257/0001-81)
3.2. Responsáveis: Joaquim Neto Cavalcante Monteiro (XXX.913.942-XX); Raylan Barroso de Alencar (XXX.763.322-XX)

13.1. Ministros presentes: Walton Alencar Rodrigues (Presidente), Benjamin Zymler e Jorge Oliveira (Relator).
13.2. Ministro-Substituto convocado: Augusto Sherman Cavalcanti.
13.3. Ministro-Substituto presente: Weder de Oliveira.

JORGE OLIVEIRA

Adoto como relatório a instrução produzida pela Secretaria de Controle Externo de Tomada de Contas Especial (SecexTCE) , contida na peça 60, e aprovada pelas instâncias superiores (peças 61 e 61) , a seguir transcrita:
"INTRODUÇÃO
Cuidam os autos de tomada de contas especial instaurada pelo Fundo Nacional de Desenvolvimento da Educação, em desfavor de Joaquim Neto Cavalcante Monteiro (gestão 2013-2016) e de Raylan Barroso de Alencar (gestão 2017-2020 e 2021-atual) , em razão de omissão no dever de prestar contas dos recursos recebidos por força do Programa Nacional de Alimentação Escolar (Pnae) , no exercício de 2016, cujo prazo para apresentação da prestação de contas expirou em 21/8/2017.
HISTÓRICO
Em 1/10/2019, com fundamento na IN/TCU 71/2012, alterada pela IN/TCU 76/2016 e DN/TCU 155/2016, o dirigente do Fundo Nacional de Desenvolvimento da Educação autorizou a instauração da tomada de contas especial (peça 1) . O processo foi registrado no sistema e-TCE com o número 4593/2019.
Os recursos repassados pelo FNDE ao município de Eirunepé - AM, no âmbito do Programa Nacional de Alimentação Escolar (Pnae) - exercício 2016, totalizaram R$ 595.582,00 (peça 3) . 
O fundamento para a instauração da Tomada de Contas Especial, conforme consignado na matriz de responsabilização elaborada pelo tomador de contas, foi a constatação da omissão no dever de prestar contas.
O responsável arrolado na fase interna foi devidamente comunicado e, diante da ausência de justificativas suficientes para elidir a irregularidade e da não devolução dos recursos, instaurou-se a tomada de contas especial.
No relatório (peça 16) , o tomador de contas concluiu que o prejuízo importaria no valor original de R$ 595.582,00, imputando-se a responsabilidade a Joaquim Neto Cavalcante Monteiro, prefeito de Eirunepé/AM, no período de 1/1/2013 a 31/12/2016, na condição de gestor dos recursos. 
Em 10/2/2020, a Controladoria-Geral da União emitiu o relatório de auditoria (peça 20) , em concordância com o relatório do tomador de contas. O certificado de auditoria e o parecer do dirigente do órgão de controle interno concluíram pela irregularidade das presentes contas (peças 21 e 22) .
Em 2/3/2020, o ministro responsável pela área atestou haver tomado conhecimento das conclusões contidas no relatório e certificado de auditoria, bem como do parecer conclusivo do dirigente do órgão de controle interno, manifestando-se pela irregularidade das contas, e determinou o encaminhamento do processo ao Tribunal de Contas da União (peça 23) .
Na instrução inicial (peça 26) , analisando-se os documentos nos autos, concluiu-se pela necessidade de realização de citação e audiência para as seguintes irregularidades: 
Irregularidade 1: não comprovação da boa e regular aplicação dos recursos federais repassados ao município de Eirunepé - AM, em face da omissão no dever de prestar contas dos valores transferidos, no âmbito do Programa Nacional de Alimentação Escolar (Pnae) , no exercício de 2016, cujo prazo encerrou-se em 21/8/2017.
Evidências da irregularidade: documentos técnicos presentes nas peças 4 e 5.
Normas infringidas: art. 37, caput, c/c o art. 70, parágrafo único, da Constituição da República Federativa do Brasil; art. 93 do Decreto-lei 200/1967; art. 66 do Decreto 93.872/1986; Cap. IX da Resolução CD/FNDE 26, de 17/06/2013.
	Débitos relacionados ao responsável Joaquim Neto Cavalcante Monteiro:
	Data de ocorrência
	Valor histórico (R$) 

	5/1/2016
	54.662,00

	4/3/2016
	54.092,00

	6/4/2016
	54.092,00

	6/5/2016
	54.092,00

	3/6/2016
	54.092,00

	7/7/2016
	54.092,00

	8/8/2016
	54.092,00

	8/11/2016
	108.184,00

	7/12/2016
	108.184,00

		Cofre credor: Fundo Nacional de Desenvolvimento da Educação.
Responsável: Joaquim Neto Cavalcante Monteiro.
Conduta: não demonstrar a boa e regular aplicação dos recursos federais recebidos e geridos por meio do instrumento em questão, no exercício de 2016, em face da omissão na prestação de contas, cujo prazo encerrou-se em 21/8/2017.
Nexo de causalidade: a conduta descrita impediu o estabelecimento do nexo causal entre as possíveis despesas efetuadas com os recursos recebidos, no âmbito do instrumento em questão, no exercício de 2016.
Culpabilidade: não há excludentes de ilicitude, de culpabilidade e de punibilidade; é razoável supor que o responsável tinha consciência da ilicitude de sua conduta; era exigível conduta diversa da praticada, qual seja, desincumbir-se do seu dever por meio da apresentação da prestação de contas no prazo e forma devidos. 
Encaminhamento: citação.
Irregularidade 2: não disponibilização das condições materiais mínimas e necessárias para que o seu sucessor pudesse apresentar a prestação de contas do Programa Nacional de Alimentação Escolar (Pnae) , no exercício de 2016, cujo prazo encerrou-se em 21/8/2017.
Evidências da irregularidade: documento técnico presente na peça 5.
Normas infringidas: art. 37, caput, c/c o art. 70, parágrafo único, da Constituição da República Federativa do Brasil; art. 93 do Decreto-lei 200/1967; art. 66 do Decreto 93.872/1986; Cap. IX da Resolução CD/FNDE 26, de 17/06/2013.
Responsável: Joaquim Neto Cavalcante Monteiro.
Conduta: não disponibilizar as condições materiais mínimas e necessárias para que o seu sucessor pudesse apresentar a prestação de contas.
Nexo de causalidade: a conduta descrita impediu o estabelecimento do nexo causal entre as possíveis despesas efetuadas com os recursos recebidos, no âmbito do instrumento em questão, no exercício de 2016.
Culpabilidade: não há excludentes de ilicitude, de culpabilidade e de punibilidade; é razoável supor que o responsável tinha consciência da ilicitude de sua conduta; era exigível conduta diversa da praticada, qual seja, desincumbir-se do seu dever por meio da apresentação da prestação de contas no prazo e forma devidos. 
Encaminhamento: audiência.
Irregularidade 3: não cumprimento do prazo originalmente estipulado para prestação de contas do Programa Nacional de Alimentação Escolar (Pnae) , no exercício de 2016, cujo prazo encerrouse em 21/8/2017; e não apresentação de justificativas ao concedente que demonstrassem a existência de impedimento de prestar contas quando do vencimento do referido prazo.
Evidências da irregularidade: documento técnico presente na peça 5.
Normas infringidas: art. 37, caput, c/c o art. 70, parágrafo único, da Constituição da República Federativa do Brasil; art. 93 do Decreto-lei 200/1967; art. 66 do Decreto 93.872/1986; art. 26A, §§ 7º ao 9º, da Lei 10.522/2002; Cap. IX da Resolução CD/FNDE 26, de 17/6/2013.
Responsável: Raylan Barroso de Alencar.
Conduta: descumprir o prazo originalmente estipulado para prestação de contas dos recursos federais recebidos à conta do instrumento em questão, o qual se encerrou em 21/8/2017, como também não apresentar justificativas ao concedente que demonstrassem a existência de impedimento de prestar contas quando do vencimento do referido prazo.
Nexo de causalidade: a conduta descrita impediu o estabelecimento do nexo causal entre as possíveis despesas efetuadas com os recursos recebidos, no âmbito do instrumento em questão, no exercício de 2016.
Culpabilidade: não há excludentes de ilicitude, de culpabilidade e de punibilidade; é razoável supor que o responsável tinha consciência da ilicitude de sua conduta; era exigível conduta diversa da praticada, qual seja, desincumbir-se do seu dever por meio da apresentação da prestação de contas no prazo e forma devidos. 
Encaminhamento: audiência.
Apesar de o tomador de contas não haver incluído Raylan Barroso de Alencar como responsável neste processo, após análise realizada sobre a documentação acostada aos autos, conclui-se que sua responsabilidade deve ser incluída, uma vez que há evidências de que tenha tido participação nas irregularidades aqui verificadas.
Em cumprimento ao pronunciamento da unidade (peça 28) , foram efetuadas citação e audiências dos responsáveis:
 Joaquim Neto Cavalcante Monteiro - promovida a citação e audiência do responsável, conforme delineado adiante:
	Comunicação: Ofício 15927/2020 - Seproc (peça 35) 
Data da Expedição: 16/4/2020
Data da Ciência: 24/6/2020 (peça 52) 
Nome Recebedor: Ellen Cristina Alves Tabosa
Observação: Ofício enviado para o endereço do responsável, conforme pesquisa na base de dados do CPF, no sistema da Receita Federal, custodiada pelo TCU (peças 29 e 58) .
Fim do prazo para a defesa: 9/7/2020
	
	Comunicação: Ofício 18191/2020 - Seproc (peça 36) 
Data da Expedição: 27/4/2020
Data da Ciência: 24/6/2020 (peça 50) 
Nome Recebedor: Ellen Cristina Alves Tabosa
Observação: Ofício enviado para o endereço do responsável, conforme pesquisa na base de dados no sistema do Renach, custodiada pelo TCU (peça 33) .
Fim do prazo para a defesa: 9/7/2020
	
	Comunicação: Ofício 42339/2020 - Seproc (peça 48) 
Data da Expedição: 12/8/2020
Data da Ciência: 7/10/2020 (peça 55) 
Nome Recebedor: Antônio José Batista Leite
Observação: Ofício enviado para o endereço do responsável, conforme pesquisa na base de dados do CPF, no sistema da Receita Federal, custodiada pelo TCU (peças 29 e 58) .
Fim do prazo para a defesa: 22/10/2020
	
	Comunicação: Ofício 42340/2020 - Seproc (peça 49) 
Data da Expedição: 12/8/2020
Data da Ciência: 7/10/2020 (peça 54) 
Nome Recebedor: Antônio José Batista Leite
Observação: Ofício enviado para o endereço do responsável, conforme pesquisa na base de dados no sistema do Renach, custodiada pelo TCU.
Fim do prazo para a defesa: 22/10/2020
	
 Raylan Barroso de Alencar - promovida a audiência do responsável, conforme delineado adiante:
	Comunicação: Ofício 15928/2020 - Seproc (peça 34) 
Data da Expedição: 16/4/2020
Data da Ciência: não houve (Ausente) (peça 38) 
Observação: Ofício enviado para o endereço do responsável, conforme pesquisa na base de dados do CPF, sistema da Receita Federal, custodiada pelo TCU (peça 31) .
	
	Comunicação: Ofício 18196/2020 - Seproc (peça 37) 
Data da Expedição: 27/4/2020
Data da Ciência: 15/7/2020 (peças 51) 
Nome Recebedor: Manoel A. Alves da Costa
Observação: Ofício enviado para o domicílio necessário do responsável, endereço da sede da prefeitura de Eirunepé - AM, conforme pesquisa na base de dados do CNPJ, sistema da Receita Federal, nos sistemas corporativos do TCU, custodiada pelo TCU (peça 32) .
Fim do prazo para a defesa: 30/7/2020
	
Conforme Despacho de Conclusão das Comunicações Processuais (peça 53) , as providências inerentes às comunicações processuais foram concluídas. 
Transcorrido o prazo regimental, o responsável Joaquim Neto Cavalcante Monteiro permaneceu silente, devendo ser considerado revel, nos termos do art. 12, § 3º, da Lei 8.443/1992, e o responsável Raylan Barroso de Alencar apresentou defesa (peças 43 e 44) , que será analisada na seção Exame Técnico.
ANÁLISE DOS PRESSUPOSTOS DE PROCEDIBILIDADE DA IN/TCU 71/2012
Avaliação de Viabilidade do Exercício do Contraditório e Ampla Defesa
Verifica-se que não houve o transcurso de mais de dez anos desde o fato gerador sem que tenha havido a notificação dos responsáveis pela autoridade administrativa federal competente (art. 6º, inciso II, c/c art. 19 da IN/TCU 71/2012, modificada pela IN/TCU 76/2016) , uma vez que o fato gerador da irregularidade sancionada ocorreu em 22/8/2017, haja vista que o vencimento do prazo para prestação de contas deu-se em 21/8/2017, e os responsáveis foram notificados sobre as irregularidades pela autoridade administrativa competente conforme abaixo:
0. Joaquim Neto Cavalcante Monteiro, por meio do ofício acostado à peça 6, recebido em 17/7/2019, conforme AR (peça 7) .
0. Raylan Barroso de Alencar, excepcionalmente, não houve notificação.
Valor de Constituição da TCE 	
Verifica-se, ainda, que o valor atualizado do débito apurado (sem juros) em 1/1/2017 é de R$ 608.373,28, portanto superior ao limite mínimo de R$ 100.000,00, na forma estabelecida conforme os arts. 6º, inciso I, e 19 da IN/TCU 71/2012, modificada pela IN/TCU 76/2016. 
OUTROS PROCESSOS/DÉBITOS NOS SISTEMAS DO TCU COM OS MESMOS RESPONSÁVEIS
Informa-se que foram encontrados outros processos no Tribunal com os mesmos responsáveis:
	Responsável
	Processo

	Joaquim Neto Cavalcante Monteiro
	Processo 021.288/2020-8 [TCE, aberto, "TCE instaurada pelo (a) Fundo Nacional de Desenvolvimento da Educação em razão de Omissão no dever de prestar contas, para atendimento ao Programa Nacional de Apoio ao Transporte Escolar (Pnate) , exercício 2016, função Educação (nº da TCE no sistema: 4588/2019) "]
Processo 028.988/2020-5 [TCE, aberto, "TCE instaurada pelo (a) Fundo Nacional de Desenvolvimento da Educação em razão de Omissão no dever de prestar contas, para atendimento ao Programa de Educação Infantil - Apoio Suplementar, exercício 2013, função Educação (nº da TCE no sistema: 1229/2020) "]
Processo 029.032/2018-0 [TCE, aberto, "Termo de Compromisso 013/2015 - Siafi 683355 - firmado entre Ministério da Integração Nacional-MI e Município de Eirunepé/AM"]
Processo 000.110/2021-3 [CBEX, encerrado, "Cobrança Executiva de débito/multa originária do (s) AC (s) AC-6334-17/2020-1C, referente ao TC Processo 029.032/2018-0"]
Processo 027.531/2017-1 [CBEX, encerrado, "Cobrança Executiva de débito/multa originária do (s) AC (s) AC-4212-16/2017-2C, referente ao TC Processo 004.061/2016-0"]
Processo 004.061/2016-0 [TCE, encerrado, "Termo de Compromisso 22/2013 - Siafi 674450 - firmado entre Ministério da Integração Nacional e Município de Eirunepé/AM"]
Processo 011.748/2016-8 [TCE, aberto, "Portaria 425/2012 - Siafi 672676 - firmada entre Ministério da Integração Nacional e Município de Eirunepé/AM"]

	Raylan Barroso de Alencar
	Processo 021.288/2020-8 [TCE, aberto, "TCE instaurada pelo (a) Fundo Nacional de Desenvolvimento da Educação em razão de Omissão no dever de prestar contas, para atendimento ao Programa Nacional de Apoio ao Transporte Escolar (Pnate) , exercício 2016, função Educação (nº da TCE no sistema: 4588/2019) "]
Processo 036.145/2020-3 [TCE, aberto, "TCE instaurada pelo (a) Fundo Nacional de Desenvolvimento da Educação em razão de Omissão no dever de prestar contas, para atendimento ao Educação Infantil - Novas Turmas, exercício 2018, função Educação (nº da TCE no sistema: 2176/2020) "]
Processo 028.988/2020-5 [TCE, aberto, "TCE instaurada pelo (a) Fundo Nacional de Desenvolvimento da Educação em razão de Omissão no dever de prestar contas, para atendimento ao Programa de Educação Infantil - Apoio Suplementar, exercício 2013, função Educação (nº da TCE no sistema: 1229/2020) "]

A tomada de contas especial está, assim, devidamente constituída e em condição de ser instruída.
EXAME TÉCNICO
Do Rol de Responsáveis
	Prefeitos de Eirunepe - AM

	Nome
	CPF
	Dt. Início
	Dt. Fim

	Raylan Barroso de Alencar
	XXX.763.322-XX
	1/1/2021
	atual

	Raylan Barroso de Alencar
	XXX.763.322-XX
	1/1/2017
	31/12/2020

	Joaquim Neto Cavalcante Monteiro
	XXX.913.942-XX
	1/1/2013
	31/12/2016

Da validade das notificações:
Preliminarmente, cumpre tecer breves considerações sobre a forma como são realizadas as comunicações processuais no TCU. A esse respeito, destacam-se o art. 179, do Regimento Interno do TCU (Resolução 155, de 4/12/2002) e o art. 4º, inciso III, § 1º, da Resolução TCU 170, de 30 de junho de 2004, in verbis:
Art. 179. A citação, a audiência ou a notificação, bem como a comunicação de diligência, farse-ão:
I - mediante ciência da parte, efetivada por servidor designado, por meio eletrônico, fac-símile, telegrama ou qualquer outra forma, desde que fique confirmada inequivocamente a entrega da comunicação ao destinatário;
II - mediante carta registrada, com aviso de recebimento que comprove a entrega no endereço do destinatário;
III - por edital publicado no Diário Oficial da União, quando o seu destinatário não for localizado
 (...) 
Art. 3º As comunicações serão dirigidas ao responsável, ou ao interessado, ou ao dirigente de órgão ou entidade, ou ao representante legal ou ao procurador constituído nos autos, com poderes expressos no mandato para esse fim, por meio de:
I - correio eletrônico, fac-símile ou telegrama;
II - servidor designado;
III - carta registrada, com aviso de recebimento;
IV - edital publicado no Diário Oficial da União, quando o seu destinatário não for localizado, nas hipóteses em que seja necessário o exercício de defesa.
Art. 4º. Consideram-se entregues as comunicações:
I - efetivadas conforme disposto nos incisos I e II do artigo anterior, mediante confirmação da ciência do destinatário;
II - realizadas na forma prevista no inciso III do artigo anterior, com o retorno do aviso de recebimento, entregue comprovadamente no endereço do destinatário;
III - na data de publicação do edital no Diário Oficial da União, quando realizadas na forma prevista no inciso IV do artigo anterior.
§ 1º O endereço do destinatário deverá ser previamente confirmado mediante consulta aos sistemas disponíveis ao Tribunal ou a outros meios de informação, a qual deverá ser juntada ao respectivo processo.
 (...) 
Bem se vê, portanto, que a validade da citação via postal não depende de que o aviso de recebimento seja assinado pelo próprio destinatário da comunicação, o que dispensa, no caso em tela, a entrega do AR em "mãos próprias". A exigência da norma é no sentido de o Tribunal verificar se a correspondência foi entregue no endereço correto, residindo aqui a necessidade de certeza inequívoca. 
Não é outra a orientação da jurisprudência do TCU, conforme se verifica dos julgados a seguir transcritos:
São válidas as comunicações processuais entregues, mediante carta registrada, no endereço correto do responsável, não havendo necessidade de que o recebimento seja feito por ele próprio (Acórdão 3648/2013-TCU-Segunda Câmara, Relator Min. José Jorge) ;
É prescindível a entrega pessoal das comunicações pelo TCU, razão pela qual não há necessidade de que o aviso de recebimento seja assinado pelo próprio destinatário. Entregandose a correspondência no endereço correto do destinatário, presume-se o recebimento da citação. (Acórdão 1019/2008-TCU-Plenário, Relator Min. Benjamin Zymler) ;
As comunicações do TCU, inclusive as citações, deverão ser realizadas mediante Aviso de Recebimento - AR, via Empresa Brasileira de Correios e Telégrafos, bastando para sua validade que se demonstre que a correspondência foi entregue no endereço correto. (Acórdão 1526/2007-TCU-Plenário, Relator Min. Aroldo Cedraz) .
A validade do critério de comunicação processual do TCU foi referendada pelo Supremo Tribunal Federal, nos termos do julgamento do MS-AgR 25.816/DF, por meio do qual se afirmou a desnecessidade da ciência pessoal do interessado, entendendo-se suficiente a comprovação da entrega do "AR" no endereço do destinatário:
Ementa: agravo regimental. Mandado de segurança. Desnecessidade de intimação pessoal das decisões do tribunal de contas da união. art. 179 do regimento interno do TCU. Intimação do ato impugnado por carta registrada, iniciado o prazo do art. 18 da lei nº 1.533/51 da data constante do aviso de recebimento. Decadência reconhecida. Agravo improvido.
O envio de carta registrada com aviso de recebimento está expressamente enumerado entre os meios de comunicação de que dispõe o Tribunal de Contas da União para proceder às suas intimações.
O inciso II do art. 179 do Regimento Interno do TCU é claro ao exigir apenas a comprovação da entrega no endereço do destinatário, bastando o aviso de recebimento simples. 
Da revelia do responsável Joaquim Neto Cavalcante Monteiro
No caso vertente, a citação do responsável Joaquim Neto Cavalcante Monteiro se deu em endereços provenientes de pesquisas de endereços realizadas pelo TCU (vide parágrafos acima) . A entrega dos ofícios citatórios nesses endereços ficou comprovada conforme detalhamento a seguir:
Joaquim Neto Cavalcante Monteiro, ofício 15927/2020 - Seproc (peça 35) , origem no sistema da Receita Federal; ofício 18191/2020 - Seproc (peça 36) , origem no sistema do Renach; ofício 42339/2020 - Seproc (peça 48) , origem no sistema da Receita Federal e ofício 42340/2020 - Seproc (peça 49) , origem no sistema do Renach.
Nos processos do TCU, a revelia não leva à presunção de que seriam verdadeiras todas as imputações levantadas contra os responsáveis, diferentemente do que ocorre no processo civil, em que a revelia do réu opera a presunção da verdade dos fatos narrados pelo autor (Acórdão 1009/2018-TCU-Plenário, Relator Min. Bruno Dantas; 2369/2013 - TCU - Plenário, Relator Min. Benjamin Zymler e 2449/2013 - TCU - Plenário, Relator Min. Benjamin Zymler) . Dessa forma, a avaliação da responsabilidade do agente não pode prescindir da prova existente no processo ou para ele carreada. 
Ao não apresentar sua defesa, o responsável deixou de produzir prova da regular aplicação dos recursos sob sua responsabilidade, em afronta às normas que impõem aos gestores públicos a obrigação legal de, sempre que demandados pelos órgãos de controle, apresentar os documentos que demonstrem a correta utilização das verbas públicas, a exemplo do contido no art. 93 do Decreto-Lei 200/1967: "Quem quer que utilize dinheiros públicos terá de justificar seu bom e regular emprego na conformidade das leis, regulamentos e normas emanadas das autoridades administrativas competentes." 
Mesmo as alegações de defesa não sendo apresentadas, considerando o princípio da verdade real que rege esta Corte, procurou-se buscar, em manifestações do responsável na fase interna desta Tomada de Contas Especial, se havia algum argumento que pudesse ser aproveitado a seu favor. 
No entanto, o responsável não se manifestou na fase interna, não havendo, assim, nenhum argumento que possa vir a ser analisado e posteriormente servir para afastar as irregularidades apontadas.
Em consulta ao sistema corporativo do instaurador, SiGPC, realizada na data de 14/9/2021, verifica-se que o responsável também não apresentou contas junto ao instaurador para o Pnae/2016 e continua inadimplente:

Em se tratando de processo em que a parte interessada não se manifestou acerca das irregularidades imputadas, não há elementos para que se possa efetivamente aferir e reconhecer a ocorrência de boa-fé na conduta do responsável Joaquim Neto Cavalcante Monteiro, podendo este Tribunal, desde logo, proferir o julgamento de mérito pela irregularidade de suas contas, conforme os termos dos §§ 2º e 6º do art. 202 do Regimento Interno do TCU. (Acórdão 2064/2011-TCU-Primeira Câmara (relator Min. Ubiratan Aguiar) , 6.182/2011-TCU-1ª Câmara (relator Min. Weber de Oliveira) , 4.072/2010-TCU-1ª Câmara (Relator Min. Valmir Campelo) , 1.189/2009-TCU-1ª Câmara (Relator Min. Marcos Bemquerer) , 731/2008-TCU-Plenário (Relator Min. Aroldo Cedraz) .
Dessa forma, o responsável Joaquim Neto Cavalcante Monteiro deve ser considerado revel, nos termos do art. 12, § 3º, da Lei 8.443/1992, devendo as contas serem julgadas irregulares, condenando-o ao débito apurado e aplicando-lhe a multa prevista no art. 57 da Lei 8.443/1992.
Das razões de justificativa do responsável Raylan Barroso de Alencar
O responsável Raylan Barroso de Alencar foi ouvido em audiência, pela conduta de descumprir o prazo originalmente estipulado para prestação de contas dos recursos federais recebidos à conta do instrumento em questão, o qual se encerrou em 21/8/2017, como também não apresentar justificativas ao concedente que demonstrassem a existência de impedimento de prestar contas quando do vencimento do referido prazo. Em decorrência, compareceu aos autos e, por intermédio de seus advogados, apresentou suas razões de justificativa (peças 43 e 44) , que são analisadas na sequência.
Argumentos:
Dentre os argumentos apresentados nas razões de justificativa, que dizem respeito à conduta imputada, que foram mencionados de forma recorrente, destacam-se:
não praticou malversação dos recursos públicos federais e tampouco possuía meios para prestar contas no início do seu mandato; (peça 43, p. 3) 
ausência de documentação necessária nos arquivos da Prefeitura, diante da não transição de cargo do prefeito antecessor, contudo, vale frisar que todas as providências necessárias para resguardar o patrimônio público, tanto judiciais quanto administrativas foram tomadas em desfavor do exprefeito da época, conforme se comprova com documentos anexos. (peça 43, p. 6) 
após diversas buscas pelos representantes da Secretaria municipal de Educação, dentre outros servidores municipais, que organizavam os arquivos da Prefeitura no início da gestão deste Interessado, em janeiro do exercício de 2017, notou-se que inexistiam documentos comprobatórios dos gastos com os recursos em questão. (peça 43, p. 5) 
a atual gestão, representada pelo Interessado, determinou à Procuradoria municipal que fossem tomadas todas as providências necessárias para resguardar o patrimônio público, sendo devidamente protocolada representação criminal no Ministério Público Federal, em 10/9/2018, autuada com protocolo PR-AM 00036395/2018, anexo; (peças 43, p. 5-6, 44 e 45) 
toda e qualquer responsabilidade deve ser direcionada ao gestor da época (que recebeu, gastou e não prestou contas) , somente o prazo final para prestação de contas adentrou o mandato atual do Interessado, que por conta da inexistência de documentação nos arquivos municipais não procedeu com envio ao FNDE, mas visou o devido resguardo do erário ao tomar as providências necessárias, sendo tal ato inclusive acatado pelo FNDE. (peça 43, p. 7-8) 
Análise dos argumentos: 
Antes da análise da defesa apresentada pelo sucessor, impende repisar que, conforme registrado no "Histórico" da presente instrução e com base nos fundamentos apresentados nos itens 18.3.1.2 a  18.3.1.9 da instrução anterior (peça 43) , ele foi citado por descumprir o prazo originalmente estipulado para a apresentação da prestação de contas dos recursos federais, recebidos à conta Pnate/2012, e não apresentar justificativas ao concedente que demonstrassem a existência de impedimento de prestar contas no prazo e formas devidos.
Em síntese, os fundamentos para a audiência do sucessor correspondem à necessidade de comprovação de duas condições cumulativas, quais sejam demonstração da impossibilidade de prestar contas dos recursos geridos pelo antecessor e adoção de medida destinada ao resguardo do patrimônio público, em consonância com as seguintes normas:
Súmula 230 do TCU
Compete ao prefeito sucessor apresentar a prestação de contas referente aos recursos federais recebidos por seu antecessor, quando este não o tiver feito e o prazo para adimplemento dessa obrigação vencer ou estiver vencido no período de gestão do próprio mandatário sucessor, ou, na impossibilidade de fazê-lo, adotar as medidas legais visando ao resguardo do patrimônio público.
Lei 10.522/2002 (grifo nosso) 
Art. 26-A.  O órgão ou entidade que receber recursos para execução de convênios, contratos de repasse e termos de parcerias na forma estabelecida pela legislação federal estará sujeito a prestar contas da sua boa e regular aplicação, observando-se o disposto nos §§ 1º a 10 deste artigo.
§ 7º Cabe ao prefeito e ao governador sucessores prestarem contas dos recursos provenientes de convênios, contratos de repasse e termos de parcerias firmados pelos seus antecessores. 
§ 8º Na impossibilidade de atender ao disposto no § 7º, deverão ser apresentadas ao concedente justificativas que demonstrem o impedimento de prestar contas e solicitação de instauração de tomada de contas especial. 
§ 9º Adotada a providência prevista no § 8º, o registro de inadimplência do órgão ou entidade será suspenso, no prazo de até 48 (quarenta e oito) horas, pelo concedente.
Pois bem, tem-se que, em razão da simples apresentação da Representação (peça 44) contra o antecessor, o sucessor conseguiu atender a uma das exigências retromencionadas, qual seja, a que diz respeito à adoção de medida de resguardo ao Erário, a qual foi acatada pelo FNDE (peça 46) , para fins de baixar a inadimplência do município no Siafi.
No que se refere ao argumento citado pelo sucessor, no item 34.1.e desta instrução, no sentido de que a  medida adotada de resguardo ao erário contra o antecessor teria sido acatada pelo FNDE, vale mencionar que a suficiência documental apontada na nota da AGU (peça 46) , que analisou a Representação (peça 44) apresentada pelo responsável, trata-se de análise que se restringe "ao exame de validade do documento apresentado perante as exigências normativas para fins de exclusão do município no SIAFI ou CADIN, o que resta claro no seguinte excerto "...de modo que esta PF - FNDE se abstém de averiguar, neste momento, se o ex-gestor apontado no documento é, de fato, o responsável pelas irregularidades que ensejaram a restrição ao convenente". Ou seja, a referida documentação tem o condão de suspender a inadimplência do município, mas não enfrenta a questão da responsabilidade do sucessor.
A partir da leitura e análise das razões de justificativa (peça 43) e do conteúdo da precitada Representação (peça 44) , verificou-se que o sucessor não logrou apresentar justificativas plausíveis, amparadas em documentos probatórios, de que envidou os esforços ao seu alcance para evidenciar o impedimento para cumprir com sua obrigação de apresentar a prestação de contas do Pnae/2016.
A Representação (peça 44) , em nenhum momento, faz referência a outro tipo de medida adotada na transição de mandatos ou no curso da gestão do sucessor para obtenção da documentação necessária para a prestação de contas, mas se limita apenas a representar contra seu antecessor pela ausência dessa documentação nos arquivos da prefeitura, alegando a impossibilidade de realização da prestação de contas, em razão de não ter havido a transição de governo e a transferência de todos os documentos referentes aos programas executados e em execução no município, para fins de posterior prestação de contas.
Entre as medidas que poderiam ter sido adotadas pelo sucessor para materializar e justificar a impossibilidade da prestação de contas, podem-se citar:
declaração publicada em Diário Oficial local, informando que realizou buscas em seus arquivos e que notificou a gestão anterior a apresentar a documentação exigida para prestação de contas, sem, contudo, obter êxito; 
Representação ou Ação de Ressarcimento, constando expressamente aquela declaração; 
Processo de Sindicância ou PAD que apurou a ausência de documentos relativos a prestação de contas; 
notificação expedida ao gestor antecessor, exigindo a apresentação da documentação referente a prestação de contas, com o respectivo comprovante de recebimento;
protocolo da Ação de Exibição de Documentos, proposta em desfavor do gestor antecessor, nos termos do Acórdão 2400/2020-TCU-Plenário, item 4.3.22.
Inclusive, com respeito ao argumento do item 34.1.c desta instrução, se o responsável, na condição de sucessor, houvesse comprovado a conduta descrita, ou seja, buscar, mas não encontrar nos arquivos da prefeitura a documentação para a prestação de contas, teria afastado sua responsabilidade. Contudo, não apresentou qualquer comprovação documental quanto a essas buscas efetuadas nos arquivos da prefeitura, sendo certo que o desaparecimento de documentos públicos nas dependências da administração municipal mereceria registro do fato por meio de algum procedimento interno.
Já no argumento do item 34.1.e, o responsável diz que não geriu os recursos e estava obrigado apenas a apresentar a prestação de contas, como se fosse um dever secundário. Ao contrário, Vale observar o seguinte na instrução, a conduta do administrador que não presta contas no devido tempo configura violação ao princípio constitucional do dever de prestar contas, insculpido dentre os princípios constitucionais sensíveis, que autorizam a União a intervir nos Estados, e os Estados a intervir nos Municípios (art. 34, VII, 'd'; 35, II, da CF) .
Ademais, o dever de prestar contas, de matriz constitucional, é inerente à gestão de recursos públicos, constituindo um dos pilares do sistema republicano. A sua ausência significa não somente o descumprimento da Constituição e da legislação em vigor, mas a violação da transparência na prática dos atos de gestão, a ausência de comprovação da lisura no trato com a coisa pública, e a possibilidade sempre presente de que a totalidade dos recursos públicos federais, transferida ao município, tenha sido integralmente desviada, em benefício de administrador ímprobo, ou de pessoas por ele determinadas.
Pelo exposto, considerando que o sucessor não logrou justificar a impossibilidade da prestação de contas, propugna-se por rejeitar suas razões de justificativa e julgar suas contas irregulares.
Não há elementos para que se possa efetivamente aferir e reconhecer a ocorrência de boa-fé na conduta de Raylan Barroso de Alencar, podendo este Tribunal, desde logo, proferir o julgamento de mérito pela irregularidade das contas, conforme os termos dos §§ 2º e 6º do art. 202 do Regimento Interno do TCU, condenando-se o responsável ao débito apurado e aplicando-lhe a multa prevista no art. 58, da Lei 8.443/1992.
Validação/revisão do débito
Embora a instrução (peça 26) que gerou a citação/audiência por omissão, tenha apurado o débito a partir dos valores repassados através das ordens bancárias emitidas - considerando que o Pnae é um programa anual e continuado ao longo dos anos, movimentado numa mesma conta específica e seu saldo transferido de um ano para outro; e que sua prestação de contas é anual - o mais adequado é levantar o débito pelos dispêndios realizados na conta específica, excluindo-se eventuais aportes que não as ordens bancárias dos repasses realizados pelo FNDE.
Extrato do SiGPC do Pnae para o município de Eirunepé - AM, apresentado no item 30, evidencia o caráter continuado no tempo desse tipo de repasse.
Dessa forma, a partir das movimentações que constam do extrato bancário da conta corrente específica do Pnae (peça 59) de titularidade do município de Eirunepé - AM, no exercício de 2016, foram totalizados os valores despendidos em valor original de R$ 597.752,20:
	Data
	Descrição
	Valor (R$) 
	Déb. /Créd.

	5/1/2016
	TRANSFERÊNCIA ON LINE                             
	13.750,00
	D

	5/1/2016
	TRANSFERÊNCIA ON LINE                             
	3.906,00
	D

	5/1/2016
	TRANSFERÊNCIA ON LINE                             
	2.500,00
	D

	8/1/2016
	TED TRANSF.ELETR.DISPONÍVEL                       
	33.827,00
	D

	18/3/2016
	TRANSFERÊNCIA ON LINE                             
	22.510,00
	D

	18/3/2016
	TED TRANSF.ELETR.DISPONÍVEL                       
	31.484,00
	D

	11/4/2016
	TED TRANSF.ELETR.DISPONÍVEL                       
	40.310,00
	D

	11/4/2016
	TRANSFERÊNCIA ON LINE                             
	13.761,00
	D

	13/5/2016
	TRANSFERÊNCIA ON LINE                             
	13.057,00
	D

	13/5/2016
	TRANSFERÊNCIA ON LINE                             
	1.500,00
	D

	13/5/2016
	TRANSFERÊNCIA ON LINE                             
	1.500,00
	D

	16/5/2016
	TED TRANSF.ELETR.DISPONÍVEL                       
	38.025,00
	D

	9/6/2016
	TRANSFERÊNCIA ON LINE                             
	27.510,00
	D

	9/6/2016
	TRANSFERÊNCIA ON LINE                             
	3.290,00
	D

	9/6/2016
	TED TRANSF.ELETR.DISPONÍVEL                       
	23.280,00
	D

	15/6/2016
	TARIFA DE EXTRATO                                 
	2,60
	D

	14/7/2016
	TARIFA DE EXTRATO                                 
	2,60
	D

	20/7/2016
	TED TRANSF.ELETR.DISPONÍVEL                       
	25.810,00
	D

	20/7/2016
	TRANSFERÊNCIA ON LINE                             
	2.475,00
	D

	20/7/2016
	TRANSFERÊNCIA ON LINE                             
	25.800,00
	D

	16/8/2016
	TRANSFERÊNCIA ON LINE                             
	28.470,00
	D

	16/8/2016
	TRANSFERÊNCIA ON LINE                             
	22.767,00
	D

	16/8/2016
	TRANSFERÊNCIA ON LINE                             
	2.850,00
	D

	26/8/2016
	TRANSFERÊNCIA ON LINE                             
	3.000,00
	D

	11/11/2016
	TED TRANSF.ELETR.DISPONÍVEL                       
	50.000,00
	D

	11/11/2016
	TRANSFERÊNCIA ON LINE                             
	2.000,00
	D

	14/11/2016
	TRANSFERÊNCIA ON LINE                             
	41.663,00
	D

	28/11/2016
	TED TRANSF.ELETR.DISPONÍVEL                       
	14.520,00
	D

	8/12/2016
	TRANSFERÊNCIA ON LINE                             
	980,00
	D

	8/12/2016
	TRANSFERÊNCIA ON LINE                             
	10.000,00
	D

	9/12/2016
	TED TRANSF.ELETR.DISPONÍVEL                       
	49.300,00
	D

	12/12/2016
	TED TRANSF.ELETR.DISPONÍVEL                       
	47.902,00
	D

	Total
	597.752,20
	
Portanto, o débito a ser imputado ao responsável que esteve à frente da gestão municipal em 2016 e executou os dispêndios levantados na conta específica do Pnae nesse exercício deve corresponder ao valor apurado na tabela do parágrafo anterior, que totaliza em valor original R$ 597.752,20.
Embora esse valor seja superior ao total das OB repassadas em 2016, R$ 595.582,00, valor usado para a citação inicial, conforme descrito no "Histórico" desta instrução, considera-se, devido a pequena diferença de 0,36%, ser dispensável a realização de nova citação pelo valor do débito revisado, dando-se continuado ao processo para propositura do mérito.
Prescrição da Pretensão Punitiva
Vale ressaltar que a pretensão punitiva do TCU, conforme Acórdão 1441/2016-TCU-Plenário, Relator Min. Benjamin Zymler, que uniformizou a jurisprudência acerca dessa questão, subordina-se ao prazo geral de prescrição indicado no art. 205 do Código Civil, que é de dez anos, contado da data de ocorrência da irregularidade sancionada, nos termos do art. 189 do Código Civil, sendo este prazo interrompido pelo ato que ordenar a citação, a audiência ou a oitiva dos responsáveis.
No caso em exame, não ocorreu a prescrição, uma vez que a irregularidade sancionada ocorreu em 22/8/2017, e o ato de ordenação da citação ocorreu em 31/3/2020.
Cumulatividade de multas 
Quanto à possibilidade de aplicação cumulativa das multas dos arts. 57 e 58, inciso I, da Lei 8.443/1992, ainda que seja adequada a realização de citação e audiência do responsável Joaquim Neto Cavalcante Monteiro, por força do disposto no art. 209, § 4º, do Regimento Interno do TCU, o Tribunal reconhece que existe relação de subordinação entre as condutas de "não comprovação da aplicação dos recursos" e de "não disponibilização das condições materiais mínimas e necessárias para que o seu sucessor pudesse apresentar a prestação de contas", gerando a omissão, sendo a primeira consequência da segunda, o que enseja, na verificação das duas irregularidades, a aplicação da multa do art. 57, com o afastamento da multa do art. 58, inciso I, em atenção ao princípio da absorção (Acórdão 9579/2015-TCU-Segunda Câmara, Relator Min. Vital do Rêgo; Acórdão 2469/2019-TCU-Primeira Câmara, Relator Min. Augusto Sherman) .
Conforme leciona Cezar Bitencourt (Tratado de Direito Penal: parte geral - 8ª Edição - São Paulo: Saraiva, 2003. Pg. 565) , na absorção, " (...) a pena do delito mais grave absorve a pena do delito menos grave, que deve ser desprezada". No caso concreto, a "omissão no dever de prestar contas", embora seja uma irregularidade autônoma, funciona como fase ou meio para a consecução da "não comprovação da aplicação dos recursos", havendo clara relação de interdependência entre essas condutas. Dessa forma, recaindo as duas ocorrências num mesmo gestor, deve prevalecer a pena do delito mais grave, qual seja, a multa do art. 57, da Lei 8.443/1992.
Cumpre observar, ainda, que a conduta do responsável, consistente nas irregularidades "não comprovação da boa e regular aplicação dos recursos federais repassados em face da omissão no dever de prestar contas", "não disponibilização das condições materiais mínimas e necessárias para que o seu sucessor pudesse apresentar a prestação de contas", configura violação não só às regras legais, mas também aos princípios basilares da administração pública, eis que, em última análise, ocorre o comprometimento da necessária satisfação à sociedade sobre o efetivo emprego dos recursos públicos postos à disposição da municipalidade, por força do instrumento de repasse em questão.
Nesses casos, em que fica evidente a falta de transparência e lisura, não há como afastar as suspeitas sempre presentes de que a totalidade dos recursos públicos federais, transferida ao município, tenha sido integralmente desviada, em prol de gestor ímprobo, ou de pessoas por ele determinadas, a revelar grave inobservância de dever de cuidado no trato com a coisa pública, isto é, ato praticado com culpa grave, pois, na espécie, a conduta do responsável se distancia daquela que seria esperada de um administrador público minimante diligente, num claro exemplo de erro grosseiro a que alude o art. 28 do Decreto-lei 4.657/1942 (Lei de Introdução às Normas do Direito Brasileiro) , incluído pela Lei 13.655/2018 (Acórdão 1689/2019-TCU-Plenário, Relator Min. Augusto Nardes; Acórdão 2924/2018-TCU-Plenário, Relator Min. José Mucio Monteiro; Acórdão 2391/2018-TCU-Plenário, Relator Min. Benjamin Zymler) . 
CONCLUSÃO
Em face da análise promovida na seção "Exame Técnico", verifica-se que o responsável Joaquim Neto Cavalcante Monteiro não logrou comprovar a boa e regular aplicação dos recursos, instado a se manifestar, optou pelo silêncio, configurando a revelia, nos termos do § 3º, do art. 12, da Lei 8.443/1992. 
Além disso, propõe-se rejeitar as alegações de defesa de Raylan Barroso de Alencar, uma vez que não foram suficientes para sanar a irregularidade a ele atribuída. Ademais, inexistem nos autos elementos que demonstrem a boa-fé dos responsáveis ou a ocorrência de outras excludentes de culpabilidade.
Verifica-se também que não houve a prescrição da pretensão punitiva, conforme análise já realizada.
Tendo em vista que não constam dos autos elementos que permitam reconhecer a boa-fé dos responsáveis, sugere-se que as suas contas sejam julgadas irregulares, nos termos do art. 202, § 6º, do Regimento Interno do TCU, com a imputação do débito a Joaquim Neto Cavalcante Monteiro, atualizado monetariamente e acrescido de juros de mora, nos termos do art. 202, § 1º do Regimento Interno do TCU, descontado o valor eventualmente recolhido, com a aplicação da multa prevista no art. 57 da Lei 8.443/1992.
Por fim, como não houve elementos que pudessem modificar o entendimento acerca das irregularidades em apuração, mantém-se a matriz de responsabilização presente na peça 25, com o único ajuste quanto à revisão do débito, de forma apresentada na presente instrução.
Considerando que o responsável Raylan Barroso de Alencar é o atual prefeito do município de Santa Helena - MA, conforme consta no SiGPC, sua notificação deve ser enviada para seu endereço constante da base do CPF da Receita Federal e também para o seu domicílio necessário, ou seja, a sede da prefeitura, como consta do art. 76 do Código Civil.
PROPOSTA DE ENCAMINHAMENTO
Diante do exposto, submetemos os autos à consideração superior, propondo ao Tribunal:
considerar revel o responsável Joaquim Neto Cavalcante Monteiro (CPF: XXX.913.942-XX) , para todos os efeitos, dando-se prosseguimento ao processo, com fulcro no art. 12, § 3º, da Lei 8.443/1992; 
rejeitar as razões de justificativa apresentadas pelo responsável Raylan Barroso de Alencar (CPF: XXX.763.322-XX) ; 
julgar irregulares, nos termos dos arts. 1º, inciso I, 16, inciso III, alíneas b e c, da Lei 8.443/1992, c/c os arts. 19 e 23, inciso III, da mesma Lei, as contas do responsável Joaquim Neto Cavalcante Monteiro (CPF: XXX.913.942-XX) , condenando-o ao pagamento das importâncias a seguir especificadas, atualizadas monetariamente e acrescidas dos juros de mora, calculadas a partir das datas discriminadas até a data da efetiva quitação do débito, fixando-lhe o prazo de quinze dias, para que comprove, perante o Tribunal, o recolhimento das referidas quantias aos cofres do Fundo Nacional de Desenvolvimento da Educação, nos termos do art. 23, inciso III, alínea "a", da citada lei, c/c o art. 214, inciso III, alínea "a", do Regimento Interno do TCU.  
		Débitos relacionados ao responsável Joaquim Neto Cavalcante Monteiro:
	Data
	Valor (R$) 

	5/1/2016
	13.750,00

	5/1/2016
	3.906,00

	5/1/2016
	2.500,00

	8/1/2016
	33.827,00

	18/3/2016
	22.510,00

	18/3/2016
	31.484,00

	11/4/2016
	40.310,00

	11/4/2016
	13.761,00

	13/5/2016
	13.057,00

	13/5/2016
	1.500,00

	13/5/2016
	1.500,00

	16/5/2016
	38.025,00

	9/6/2016
	27.510,00

	9/6/2016
	3.290,00

	9/6/2016
	23.280,00

	15/6/2016
	2,60

	14/7/2016
	2,60

	20/7/2016
	25.810,00

	20/7/2016
	2.475,00

	20/7/2016
	25.800,00

	16/8/2016
	28.470,00

	16/8/2016
	22.767,00

	16/8/2016
	2.850,00

	26/8/2016
	3.000,00

	11/11/2016
	50.000,00

	11/11/2016
	2.000,00

	14/11/2016
	41.663,00

	28/11/2016
	14.520,00

	8/12/2016
	980,00

	8/12/2016
	10.000,00

	9/12/2016
	49.300,00

	12/12/2016
	47.902,00

Valor atualizado do débito (com juros) em 15/9/2021: R$ 792.422,46.
aplicar ao responsável Joaquim Neto Cavalcante Monteiro (CPF: XXX.913.942-XX) , a multa prevista no art. 57 da Lei 8.443/1992 c/c o art. 267 do Regimento Interno do TCU, fixando-lhe o prazo de quinze dias, a contar da notificação, para que comprove, perante o Tribunal (art. 214, III, alínea "a", do Regimento Interno do TCU) , o recolhimento da dívida aos cofres do Tesouro Nacional, atualizada monetariamente desde a data do acórdão que vier a ser proferido por este Tribunal até a data do efetivo recolhimento, se paga após o vencimento, na forma da legislação em vigor;
julgar irregulares, nos termos dos arts. 1º, inciso I, 16, inciso III, alíneas a, da Lei 8.443/1992, as contas do responsável Raylan Barroso de Alencar (CPF: XXX.763.322-XX) ;
aplicar ao responsável Raylan Barroso de Alencar (CPF: XXX.763.322-XX) , a multa prevista no art. 58, inciso II, da Lei 8.443/1992 c/c o art. 268 do Regimento Interno do TCU, fixandolhe o prazo de quinze dias, a contar da notificação, para que comprove, perante o Tribunal (art. 214, III, alínea "a", do Regimento Interno do TCU) , o recolhimento da dívida aos cofres do Tesouro Nacional, atualizada monetariamente desde a data do acórdão proferido por este Tribunal até a data do efetivo recolhimento, se paga após o vencimento, na forma da legislação em vigor;
autorizar, desde logo, a cobrança judicial das dívidas, caso não atendidas as notificações, na forma do disposto no art. 28, inciso II, da Lei 8.443/1992;
autorizar também, desde logo, se requerido, com fundamento no art. 26, da Lei 8.443, de 1992, c/c o art. 217, §§ 1º e 2º do Regimento Interno do TCU, o parcelamento da (s) dívida (s) em até 36 parcelas, incidindo, sobre cada parcela, corrigida monetariamente, os correspondentes acréscimos legais, fixando-lhe o prazo de quinze dias, a contar do recebimento da notificação, para comprovar, perante o Tribunal, o recolhimento da primeira parcela, e de trinta dias, a contar da parcela anterior, para comprovar os recolhimentos das demais parcelas, devendo incidir, sobre cada valor mensal, atualizado monetariamente, os juros de mora devidos, no caso do débito, na forma prevista na legislação em vigor, alertando os responsáveis de que a falta de comprovação do recolhimento de qualquer parcela importará o vencimento antecipado do saldo devedor, nos termos do § 2º do art. 217 do Regimento Interno deste Tribunal; 
esclarecer ao responsável Joaquim Neto Cavalcante Monteiro (CPF: XXX.913.942-XX) que, caso se demonstre, por via recursal, a correta aplicação dos recursos, mas não se justifique a omissão da prestação de contas, o débito poderá ser afastado, mas permanecerá a irregularidade das contas, dando-se ensejo à aplicação da multa prevista no art. 58, inciso I, da Lei 8.443/1992;
enviar cópia do Acórdão a ser prolatado à Procuradoria da República no Estado de Amazonas, nos termos do § 3º do art. 16 da Lei 8.443/1992, c/c o § 7º do art. 209 do Regimento Interno do TCU, para adoção das medidas cabíveis; e
enviar cópia do Acórdão que vier a ser proferido ao Fundo Nacional de Desenvolvimento da Educação e aos responsáveis, para ciência;
informar à Procuradoria da República no Estado de Amazonas, ao Fundo Nacional de Desenvolvimento da Educação e aos responsáveis que a presente deliberação, acompanhada do Relatório e do Voto que a fundamenta, está disponível para a consulta no endereço www.tcu.gov.br/acordaos, além de esclarecer que, caso requerido, o TCU poderá fornecer sem custos as correspondentes cópias, de forma impressa; e
informar à Procuradoria da República no Estado de Amazonas que, nos termos do parágrafo único do art. 62 da Resolução TCU 259/2014, os procuradores e membros do Ministério Público credenciados nesta Corte podem acessar os presentes autos de forma eletrônica e automática, ressalvados apenas os casos de eventuais peças classificadas como sigilosas, as quais requerem solicitação formal."
2.	Em relação ao débito, o Ministério Público junto ao TCU consignou em seu parecer (peça 63) que a imputação em montante superior ao indicado na citação, conforme propõe a unidade técnica, configuraria prejuízo à defesa. Assim, em face dos princípios da economicidade e da eficiência, propugna pela condenação do responsável pelo valor pelo qual foi ele efetivamente citado, dada a reduzida materialidade da divergência dessa quantia com o montante do dano apurado a partir dos débitos registrados na conta bancária, que corresponde a apenas 0,36%.
	É o relatório.

Patricia Gomes de Abreu (4.447/OAB-AM), Eurismar Matos da Silva (9.221/OAB-AM) e outros, representando Raylan Barroso de Alencar.

Procurador Rodrigo Medeiros de Lima

TOMADA DE CONTAS ESPECIAL. PROGRAMA NACIONAL DE ALIMENTAÇÃO ESCOLAR (PNAE). OMISSÃO NA PRESTAÇÃO DE CONTAS. CITAÇÃO E AUDIÊNCIAS. REVELIA. APRESENTAÇÃO DE RAZÕES DE JUSTIFICATIVAS. NÃO ACOLHIMENTO. IRREGULARIDADE DAS CONTAS, DÉBITO E MULTA.

TOMADA DE CONTAS ESPECIAL (TCE)

Trata-se de tomada de contas especial (TCE) instaurada pelo Fundo Nacional de Desenvolvimento da Educação (FNDE) em desfavor dos Srs. Joaquim Neto Cavalcante Monteiro (prefeito na gestão 2013-2016) e Raylan Barroso de Alencar (gestões 2017-2020 e atual) , em razão da omissão no dever de prestar contas dos recursos recebidos pelo Município de Eirunepé/AM por força do Programa Nacional de Alimentação Escolar (Pnae) , no exercício de 2016, cujo prazo para apresentação da prestação de contas expirou em 21/8/2017.
2.	No âmbito desta Corte, o Sr. Joaquim Neto Cavalcante Monteiro foi citado pelos valores repassados ao Município no ano de 2016, em face da não comprovação da boa e regular aplicação desses recursos. Foi, ainda, instado a se manifestar, em audiência, acerca da não disponibilização de condições para que seu sucessor pudesse elaborar e entregar a respectiva prestação de contas.
3.	Já o Sr. Raylan Barroso de Alencar, na condição de prefeito sucessor, foi ouvido em audiência pelo descumprimento do prazo para entrega da prestação de contas, cujo prazo final recaiu no curso do seu mandato.
4.	Transcorridos os prazos, o responsável Joaquim Neto Cavalcante Monteiro permaneceu silente, devendo ser considerado revel, e o responsável Raylan Barroso de Alencar apresentou defesa, que foi considerada, pela instrução da Secretaria de Controle Externo de Tomada de Contas Especial - Secex-TCE, inapta a justificar a impossibilidade de realizar a devida prestação de contas.
5.	No mérito, acolho tal manifestação como minhas razões de decidir.
6.	De fato, as razões de justificativas apresentadas pelo Sr. Raylan não estão amparadas em documentos que possam comprovar que tenha envidado esforços para cumprir o seu dever de prestar contas.
7.	A mera formulação de representação contra seu antecessor ao órgão repassador dos recursos alegando a impossibilidade de promover a prestação de contas, em face da ausência de documentos em seus arquivos, sem a devida comprovação, não é suficiente para justificar a omissão do dever constitucional de prestar contas.
8.	Quanto ao valor do débito, divirjo parcialmente tanto da instrução da Secex-TCE quanto do parecer do Ministério Público, que sugerem que sua apuração se dê por meio de levantamento dos dispêndios verificados na conta bancária específica ao longo do exercício de 2016.
9.	Penso que, por não se estar impugnando despesas específicas realizadas em determinadas datas, mas sim todo o valor repassado ao Município de Eirunepé, no ano de 2016, por força do PNAE, o dano a ser imputado deve estar associado aos valores transferidos e às respectivas datas de seu depósito na conta específica, tal como adequadamente constou da citação. 
	Ademais, não tendo se operado as prescrições ressarcitória e punitiva, VOTO pela adoção da minuta de acórdão que submeto a este Colegiado.
TCU, Sala das Sessões, em 17 de maio de 2022.
JORGE OLIVEIRA 
Relator